臺灣臺北地方法院民事判決　　　　　　 96年度簡上字第157號
上　訴　人
即　原　告　甲○○
被　上訴人　台北市動產質借處
被告兼法定
代　理　人　乙○○
共　　　同
訴訟代理人　丙○○
上列當事人間請求損害賠償事件，上訴人對於中華民國96年2月9
日本院臺北簡易庭96年度北簡字第4958號第一審判決提起上訴，
並為訴之追加，經本院於同年6月1日言詞辯論終結，判決如下：
    主  文
上訴及追加之訴均駁回。
第二審及追加之訴訴訟費用新台幣壹仟捌佰參拾元均由上訴人負
擔。
    事實及理由
一、按於第二審為訴之變更或追加，非經他造同意，不得為之，
    但擴張或減縮應受判決事項之聲明者，不在此限；他造於訴
    之變更或追加無異議，而為本案之言詞辯論者，視為同意變
    更或追加，民事訴訟法第436條之1第3項準用第446條第1項
    、第463條、第255條第1項第3款、第2項分別定有明文。查
    上訴人原起訴請求被上訴人台北市動產質借處給付新台幣（
    下同）12萬元，嗣於上訴後追加乙○○為被告，請求乙○○
    與台北市動產質借處給付12萬元（見本院96年5月25日言詞
    辯論筆錄），核其所為係屬減縮訴之聲明及訴之追加，且被
    上訴人台北市動產質借處對上訴人前開追加無異議，而為本
    案之言詞辯論，依上開規定並無不合，應予准許，合先說明
    。
二、上訴人主張：訴外人陳美華為被上訴人台北市動產質借處之
    助理業務員，伊於民國93年9月13日以5兩黃金首飾（下稱系
    爭黃金）向被上訴人台北市動產質借62,000元，屆滿日為94
    年3月12日，經伊向承辦人陳美華詢及若逾期不辦理取贖或
    繳息順延質當會如何，陳美華告知伊將由被上訴人台北市動
    產質借處保管，將來如欲取回，辦理手續比較麻煩等語，使
    伊誤認系爭黃金逾限後仍將由被上訴人台北市動產質借處保
    管，不致遭拍賣，詎被上訴人台北市動產質借處竟於94年10
    月27日將系爭黃金拍賣，且未將拍賣所得扣除伊欠款加利息
    後之差價返還伊，被上訴人台北市動產質借處且應將出售系
    爭黃金所得差價返還予伊，又被告乙○○為被上訴人台北市
    動產質借處處長，其串通陳美華詐欺伊，致伊誤信逾期未贖
    回仍不致遭拍賣，自亦應依侵權行為之規定賠償伊所受損害
    等語。原審駁回上訴人之訴，上訴人提起本件上訴並為訴之
    追加，聲明：（一）原判決廢棄；（二）被上訴人台北市動
    產質借處與被告乙○○應給付上訴人12萬元。（上訴人於原
    審聲明請求：被上訴人台北市動產質借處給付12萬元，原法
    院駁回上訴人之請求，上訴人提起上訴後，追加乙○○為被
    告，並聲明如前述，其上訴聲明減縮之部分已告確定。）
三、被上訴人台北市動產質借處及被告乙○○則以：被上訴人台
    北市動產質借處為台北市政府設立之公營事業機構，係適用
    當舖業法，以受理民眾各項動產質借為主要業務。而依當舖
    業法第21條規定，質當屆期不取贖或順延質當者，質當物所
    有權移轉於當舖業；台北市動產質借處業務處理要點第22條
    前段規定，質借物品於屆滿期限後最初5日內仍得取贖，逾
    時不取贖得將原質借物品變賣；本件質借單背面第3項亦約
    定，本單期限為6個月，期限屆滿後5日內仍得辦理還款贖回
    或繳息換票，逾時未取贖或未繳息換票之質借物品將予以變
    賣，恕不再另行通知。本件上訴人於93年9月13日以系爭黃
    金向被上訴人台北市動產質借處辦理質借，屆滿日為94年3
    月12日，上訴人於質當屆期未辦理取贖或繳息順延質當，依
    上規定，系爭黃金所有權移轉於被上訴人台北市動產質借處
    ，則被上訴人台北市動產質借處於94年10月27日將系爭質當
    黃金公開標售取得拍賣款項，自屬有據。上訴人請求退還變
    賣差價，於法無據。另陳美華並未向上訴人告知過期不辦理
    取贖或繳息順延質當，系爭黃金仍由台北市動產質借處保管
    ，被告乙○○亦無串通詐騙上訴人等語資為抗辯。並答辯聲
    明：上訴及追加之訴均駁回。
四、兩造不爭執之事實：
    上訴人於93年9月13日以系爭黃金向被上訴人台北市動產質
    借處辦理質借62,000元，屆滿日為94年3月12日，上訴人於
    質當滿期未辦理取贖或繳息順延質當，被上訴人台北市動產
    質借處於94年10月27日將系爭黃金公開拍賣取得拍賣款項等
    事實，為兩造所不爭執，並有台北市動產質借處質借單、質
    借單背面所載約定條款、台北市動產質借處函、台北市動產
    質借處逾期質物標售紀錄及標售公告等件影本在卷可稽，自
    堪信為真實。
五、兩造之爭點及論述：
    上訴人主張：被上訴人台北市動產質借處之承辦人陳美華告
    知伊質當滿期未辦理取贖或繳息順延質當，系爭黃金仍由被
    上訴人台北市動產質借處保管，詎被上訴人台北市動產質借
    處竟拍賣系爭黃金，自應將拍賣所得之差價返還予伊，被告
    乙○○為台北市動產質借處處長，串通陳美華詐騙伊，應負
    侵權行為損害賠償責任等語，為上訴人台北市動產質借處及
    被告乙○○所否認，並以前揭情詞置辯。經查：
（一）按當舖業法第21條規定：「當舖業之滿當期限，不得少於
      3個月，少於3個月者，概以3個月計之；滿期後5日內仍得
      取贖或付清利息順延質當；屆期不取贖或順延質當者，質
      當物所有權移轉於當舖業。」。又台北市動產質借處業務
      處理要點第22條前段規定：「質借物品於屆滿期限後最初
      5日內仍得取贖，逾時不取贖得將原質借物品變賣。」。
      再本件質借單背面約定條款第3項亦載明：「本單期限為6
      個月。期限屆滿後5日內仍得辦理還款贖回或繳息換票；.
      .. 逾時未取贖或未繳息換票之質借物品將予以變賣，恕
      不再另行通知。... 」。本件上訴人於系爭黃金質當滿期
      未辦理取贖或繳息順延質當，為上訴人所不爭，依上說明
      ，系爭黃金所有權已移轉於被上訴人台北市動產質借處，
      被上訴人台北市動產質借處既取得系爭黃金所有權，自有
      自由處分其財產之權利，則其將系爭黃金公開標售拍賣並
      取得拍賣款項，於法有據。上訴人主張：台北市動產質借
      處承辦人陳美華告知伊質當滿期未辦理取贖或繳息順延質
      當，系爭黃金仍由台北市動產質借處保管，使伊誤認系爭
      黃金滿期後不致遭拍賣，詎台北市動產質借處竟仍將之拍
      賣，自應將變賣差價退還予伊云云，為被上訴人台北市動
      產質借處所否認，並以前詞置辯，上訴人對此有利於己之
      事實既未舉證以實其說，其主張自不可採。
（二）次按因故意或過失，不法侵害他人之權利者，負損害賠償
      責任，民法第184條第1項前段定有明文。是倘行為人否認
      有侵權行為，即應由請求人就此利己之事實舉證證明，若
      請求人先不能舉證證明自己主張之事實為真實，則行為人
      就其抗辯事實，即令不能舉證，或所舉證據尚有疵累，亦
      應駁回請求人之請求（最高法院17年上字第917號判例參
      照）。上訴人另主張：被告乙○○為台北市動產質借處處
      長，串通陳美華詐欺伊，自應負侵權行為損害賠償責任云
      云，為被告乙○○所否認，依上說明，自應由上訴人就其
      主張被告乙○○有侵權行為之有利於己之事實負舉證之責
      。惟查，如前述，台北市動產質借處係依法令及約定拍賣
      系爭黃金，尚難認被告乙○○有何故意、過失不法侵害上
      訴人之權利可言，與上開侵權行為之法律要件不符，而上
      訴人復未就其主張被告乙○○有侵權行為之有利於己之事
      實負舉證責任，揆諸前開說明，上訴人依侵權行為之法律
      關係，請求被告乙○○負侵權行為損害賠償之責，亦難謂
      有理由。
六、綜上所述，上訴人請求被上訴人台北市動產質借處與被告乙
    ○○應給付12萬元，為無理由，應予駁回。原審就被上訴人
    台北市動產質借處部分為上訴人敗訴之判決，於法並無違誤
    。上訴意旨指摘原判決此部分不當，為無理由，其上訴應予
    駁回；其追加被告乙○○之訴部分，亦無理由，應併予駁回
    。
七、本件上訴人應負擔之第二審及追加之訴訴訟費用，確定為如
    主文第二項所示。
八、本件為判決基礎之事證已明，兩造所為之其他主張、陳述並
    所提證據，經審酌後，認與與本件之結論無礙，不再一一論
    述，併予敘明。
九、據上論結，本件上訴及追加之訴為無理由。依民事訴訟法第
    436條之1第3項、第449條第1項、第78條，判決如主文。
中　　華　　民　　國　　96　　年　　6　　月　 　15　　日
                  民事第六庭    審判長法　官  李昆曄
                   　　　　　　　　　 法　官  陳婷玉
                                      法  官  曾部倫
以上正本係照原本作成。
本判決不得上訴。
中　　華　　民　　國　　96　　年　　6 　　月　　21　　日
                                    書記官  謝梅琴
